【裁判字號】    96,訴,887
【裁判日期】    970710
【裁判案由】    遷讓房屋
【裁判全文】
臺灣桃園地方法院民事判決               96年度訴字第887號
原      告  甲○○
訴訟代理人  洪大明律師
複代理人    李國煒律師
被      告  萬鎮建設有限公司
法定代理人  乙○○
訴訟代理人  江松鶴律師
上列當事人間請求遷讓房屋事件，於民國97年6 月26日言詞辯論
終結，本院判決如下：
    主  文
被告應將坐落桃園縣楊梅鎮○○段第一三六之九七號土地上如附
圖編號二所示之工務所（面積三五Ｏ點三三平方公尺）及坐落桃
園縣楊梅鎮○○段第一三六之九八號土地上如附圖編號一所示員
工宿舍（面積四二七點七八平方公尺）遷讓返還原告。
訴訟費用由被告負擔。
本判決第一項於原告以新台幣陸拾肆萬參仟元供擔保後，得假執
行。被告以新台幣壹佰玖拾貳萬玖仟元為原告供擔保，免為假執
行。
    事實及理由
一、訴狀送達後，原告不得將原訴變更或追加他訴。但有下列各
    款情形之一者，不在此限：二、請求之基礎事實同一者。七
    、不甚礙被告之防禦及訴訟之終結者；被告於訴之變更或追
    加無異議，而為本案之言詞辯論者，視為同意變更或追加，
    民事訴訟法第255條第1項第2款、第7款，以及第2 項，分別
    定有明文。查本件原告起訴時原請求被告應將坐落桃園縣楊
    梅鎮○○段136-98地號土地上如附表所示未辦保存登記之建
    物遷讓返還原告；嗣於審理中，原告追加請求如其聲明第1
    項所示，被告對此亦無異議而為續為本案之言詞辯論，視為
    同意原告所為訴之追加，核此訴之追加請求之基礎事實同一
    ，且不甚礙被告之防禦及訴訟之終結，自應准許，合先敘明
    。
二、本件原告起訴主張：其係坐落桃園縣楊梅鎮○○段136-97、
    136-98地號土地上如附表所示未辦保存登記之建物（下稱系
    爭房屋）所有人，被告未經同意，竟自民國95年間起即無權
    占有，作為工人工寮及堆放建築器具等使用。雖原告並非系
    爭房屋之原始起造人，然該房屋之原所有人即原告之配偶陳
    海尼已於96年9 月10日書立讓渡書，將其對於該房屋之所有
    權利，包含事實上處分權及等一切權利讓與原告，並將其對
    於被告之返還請求權讓與原告以代交付，原告自已取得系爭
    房屋之事實上處分權無疑，此觀諸最高法院32年度上字第54
    55號判例意旨自明，並今特以原告於96年9 月19日提出準備
    書狀繕本送達被告時，作為債權讓與等之通知。又陳海尼雖
    曾於93年7 月2 日與被告公司之法定代理人乙○○簽訂土地
    買賣契約書（下稱系爭買賣契約），將陳海尼所有含系爭土
    地在內等數十筆土地出賣予乙○○，惟在雙方未履約前，系
    爭買賣契約僅係預備契約之性質，且該契約內並未載明系爭
    建物交由被告使用之任何約定，另從被告提出最高法院96年
    度台上字第2131號、臺灣高等法院95年度重上字第405 號等
    民事裁判書內容觀之，亦均無關於系爭房屋出借予被告使用
    之任何文字記載，則此被告有何權利占用系爭房屋？至於被
    告辯稱系爭房屋係陳海尼之代理人即證人丙○○點交予證人
    丁○○云云。惟查，證人丙○○係被告公司之副董事長，原
    告或陳海尼豈有委任證人丙○○代理將系爭房屋點交予被告
    之可能，此情與常理有違。另被告提出被證8 之證人丙○○
    名片，辯稱證人丙○○係訴外人華園大飯店董事長顧問乙節
    ，原告否認之。退步而言，縱使系爭買賣契約有效，惟被告
    非該買賣契約之當事人，仍無使用系爭房屋之權源。為此，
    爰依民法第767 條、第962 條之規定，提起本件訴訟，並聲
    明：(一)被告應將坐落桃園縣楊梅鎮○○段136-97、136-98地
    號土地上如附表所示未辦保存登記之建物遷讓返還原告。(二)
    願供擔保，請准為假執行之宣告。
三、被告則以：系爭房屋係原告之配偶陳海尼所起造興建，陳海
    尼有事實上之處分權。被告公司之法定代理人乙○○前於93
    年7月2日簽訂系爭買賣契約（該買賣契約之法律關係，業經
    最高法院96年度台上字第2131號民事裁定陳海尼之上訴駁回
    而告確定在案，亦即本件買賣契約確認有效），向陳海尼購
    買含系爭土地在內等數十筆土地之後，陳海尼為履行該買賣
    契約約定，而委託其顧問兼代理人即證人丙○○與被告公司
    之工地主任即證人丁○○及訴外人潤弘精密工程事業股份有
    限公司（下稱潤弘公司）之襄理三方會同，由證人丙○○指
    示潤弘公司依地籍圖（見被證3 ）上之日期點交予證人丁○○，以供乙○○在所購土地上興建房屋時，得作為工務所使
    用，故被告當有合法占有使用系爭房屋之權源。嗣陳海尼雖
    將系爭土地信託予原告，然其仍應繼受陳海尼本件買賣之所
    有權利及義務。又從原告提出上開讓渡書觀之，未經登記之
    建物之事實上處分權讓與，須有交付之情事，但陳海尼並未
    有交付之事實，則原告即尚未取得事實上之處分權。至於原
    告否認其或陳海尼曾委由證人丙○○代理點交系爭房屋予被
    告之事實等語，惟由陳海尼曾於93年5 月13日委託證人丙○○向楊梅鎮公所農業課申請派員到場，以利清除雜草垃圾廢
    土等情可知，證人丙○○確係陳海尼之代理人無誤。另原告
    提出本院卷原證2 之證人丙○○名片，被告否認該名片之形
    式及實質之真正。而本件證人戊○○係為陳海尼之特別助理
    ，其所為之證言有偏頗之虞，不足採信等語，資為置辯，並
    聲明：(一)原告之訴及假執行之聲請均駁回。(二)如受不利判決
    ，願供擔保，請准宣告免為假執行。
四、兩造不爭執事項：
  (一)本院會同兩造及桃園縣楊梅地政事務所勘驗測量系爭房屋，
    其中供工務所使用之房屋係坐落於桃園縣楊梅鎮○○段第一
    三六之九七號土地上，如附圖編號二所示，面積三五Ｏ點三
    三平方公尺；另供員工宿舍使用之房屋係坐落於桃園縣楊梅
    鎮○○段第一三六之九八號土地上如附圖編號一所示，面積
    四二七點七八平方公尺。有勘驗筆錄及桃園縣楊梅地政事務
    所製作之土地複丈成果圖在卷可稽。
  (二)系爭房屋係未辦保存登記建物，由訴外人陳海尼所興建，現
    由被告使用。
五、本件爭點為(一)原告是否為系爭房屋之事實上處分權人？(二)被
    告使用系爭房屋是否有法律權源？茲論敘如下：
六、原告對系爭房屋有事實上處分權：
  (一)按物之交付，並非以現實之交付為限。依民法第九百四十六
    條第二項準用第七百六十一條第三項規定，如其物由第三人
    占有時，讓與人得以對第三人之返還請求權讓與受讓人，由
    受讓人直接向該第三人請求交付，以代現實之交付（參照最
    高法院76年度台上字第2272號民事判決要旨）。又違章建築
    者，雖不能向地政機關辦理登記，但並非不得為交易、讓與
    之標的，買受人受領交付而取得事實上處分權（參見最高法
    院91年度台上字第2154號民事判決要旨）。又違章建築之讓
    與，雖因不能為移轉登記而不能為不動產所有權之讓與，但
    受讓人與讓與人間如無相反之約定，應認為讓與人已將該違
    章建築之事實上處分權讓與受讓人（參見最高法院67年度第
    2 次民事庭庭長會議決議）。
  (二)原告主張：訴外人陳海尼已於96年9 月10日書立讓渡書，將
    其對於該房屋之所有權利，包含事實上處分權及等一切權利
    讓與原告，並將其對於被告之返還請求權讓與原告以代交付
    ，原告並以原告於96年9 月19日提出準備書狀繕本送達被告
    時，作為債權讓與等之通知之情，並提出讓渡書影本一紙為
    證。如前所述，兩造系爭房屋係訴外人陳海尼所興建之事實
    並不爭執，訴外人陳海尼原始取得系爭房屋之所有權，而訴
    外人陳海尼既已將系爭房屋所有權利讓與原告，並將對被告
    之返還請求權讓與原告以代交付，則依前揭說明，原告受領
    交付後，即取得系爭房屋事實上處分權。
七、被告係無權占有系爭房屋：
    被告抗辯：伊公司之法定代理人乙○○前於93年7 月2 日與
    原告之前手陳海尼簽訂系爭買賣契約，向陳海尼購買含系爭
    土地在內等數十筆土地之後，陳海尼為履行該買賣契約約定
    ，而委託其顧問兼代理人即證人丙○○與被告公司之工地主
    任丁○○及訴外人潤弘公司之襄理三方會同，由證人丙○○
    指示潤弘公司依地籍圖上之日期點交予證人丁○○，以供乙○○在所購土地上興建房屋時，得作為工務所使用，故被告
    當有合法占有使用系爭房屋之權源等情。然為原告所否認，
    本件經查：被告使用系爭房屋，縱令經過原告之前手同意，
    然此使用借貸契約之當事人係訴外人陳海尼與被告之法定代
    理人乙○○，則除經原告同意外，對原告並不發生繼受效力
    ，原告既不同意被告使用系爭房屋，是被告自不得以伊曾經
    得原告前手同意使用系爭房屋，而抗辯係有權占有，故被告
    係無權占有系爭房屋。
八、綜上所述，本件被告係無權占有系爭房屋，從而，原告本於
    占有人之物上請求權，請求判決被告應將坐落桃園縣楊梅鎮
    ○○段第一三六之九七號土地上如附圖編號二所示之工務所
    （面積三五Ｏ點三三平方公尺）及坐落桃園縣楊梅鎮○○段
    第一三六之九八號土地上如附圖編號一所示員工宿舍（面積
    四二七點七八平方公尺）遷讓返還原告，為有理由，應予准
    許。另原告陳明願供擔保，聲請宣告假執行，被告陳明願擔
    保免予假執行，均核無不合，爰酌定相當擔保金額准許之。
九、本件事證已臻明確，兩造其餘攻擊防禦方法及其他未經援用
    之證據，經斟酌尚無礙於本院前述之認定，無一一論究之必
    要。
十、結論：原告之訴為有理由，依民事訴訟法第78條、第390 條
    第2 項、第392 條第2 項，判決如主文。
中    華    民    國    97    年     7     月    10   日
                       民事第一庭法  官  吳爭奇
上為正本係照原本作成。
如對本判決上訴，須於判決送達後20日內向本院提出上訴狀。
中    華    民    國    97    年     7     月    11   日
                                 書記官   梁麗雲


司法院資訊處製作；財團法人民間司法改革基金會備份。
